# Töö käik

## Teoreetilised alused

Kui objekt langeb vabalt, siis tema liikumine kiireneb tänu talle mõjuvale raskusjõule. Kui õhutakistus jätta arvestamata ning mõõta objekti kiirust järjestikku lühikeste ajavahemike järel, siis objekti kiiruste erinevusi saame kasutada vaba langemise kiirenduse määramiseks. Matemaatiliselt on kiirus tuletis koordinaadist aja järgi ehk $v = lim_{\Delta(t) \rightarrow 0}{\frac{\Delta(x)}{\Delta(t)} = \frac{d(x)}{d(t)}}$. Kiirendus on tuletis kiirusest aja järgi ehk $\vec{a} = lim_{\Delta(t) \rightarrow 0}{\frac{\Delta(\overrightarrow{v})}{\Delta(t)}} = \frac{d(\overrightarrow{v})}{d(t)} = \frac{d(\frac{d(x)}{d(t)})}{d(t)}$ [@erichardcohen_1987_symbols p. 28]. Sellist liikumist nimetatakse ühtlaselt kiirenevaks liikumiseks ning keha kiiruse muutumist liikumise jooksul kirjeldab siis valem \@ref(eq:velocity):

```{=tex}
\begin{align}
\overrightarrow{v} = \overrightarrow{v_0} + \overrightarrow{a} \times t.
(\#eq:velocity)
\end{align}
```

Sellisel juhul on kiiruse ja aja vahel vastavalt valemile \@ref(eq:velocity) lineaarne sõltuvus ehk kiirus-aeg-graafikuks peaks tulema sirge nagu joonisel \@ref(fig:velocity-time):

```{=tex}
\begin{figure}
```

```{r line}
librarian::shelf(ggplot2, latex2exp)
x <- seq(0,10,length=10001)
y <- 10 * x
df <- data.frame(x = x, y = y)
ggplot(data = df, aes(x = x, y = y)) + geom_line() + labs(x = TeX("$\\frac{t}{s}$"), y = TeX("$\\frac{v}{\\frac{m}{s}}$"))
```

```{=tex}
      \caption{Kiirus-aeg-graafik ($v$ ja $t$) ühtlaselt kiireneva liikumise puhul, kui algkiirus $v_0 := 0$} \label{fig:velocity-time}
\end{figure}
```

Samas keha koordinaadi (antud juhul kõrguse) muutumist kirjeldab valem

```{=tex}
\begin{equation}
\color{green}{\bf{s === s_0 + v_0 \cdot t + \frac{a \cdot t^2}{2} + \frac{j \cdot t^3}{6}}},
(\#eq:second-equation-of-motion-for-constant-jerk)
\end{equation}
```

kus *s* on vahemaa, *s_0_* on lähe, *v_0_* on algkiirus, *a* on kiirendus, *t* on lõpphetk.

```{=tex}
\begin{equation}
F_g = G \cdot \frac{m_1 \cdot m_2}{r^2},
(\#eq:gravitational-force)
\end{equation}
```

kus $F_g$ on raskusjõud, *G* on gravitatsioonikonstant, *m* on mass, *s* on punktmasside vaheline kaugus  [@haynes_2014_crc, p. 2-2].

Jõud:

```{=tex}
\begin{equation}
\vec{F} := \frac{d(\vec{p})}{d(t)} = m \cdot \vec{a}
(\#eq:force)
\end{equation}
```

[@haynes_2014_crc, p. 2-2]

Vaba langemise ehk gravitatsiooni põhjustatud kiirendus  [@haynes_2014_crc, p. 2-12, 2-34, 14-21] valemitest \@ref(eq:force) ja \@ref(eq:gravitational-force):

```{=tex}
\begin{equation}
\vec{g} := \frac{G \cdot m_1}{r^2}
(\#eq:g)
\end{equation}
```

```{r label = "cities", fig.cap = "gravitatsiooni standardkiirendus eri piirkondades Maal", echo = FALSE}
include_svg("töö-käik/cities.svg")
```

"The value 9.806 m/s2 is midway between these two extremes, so it's sort of true to say that…

g = 9.806 ± 0.026 m/s2

This is not the same thing as an average, however. For that, use this value that someone else derived…

g = 9.798 m/s2

Here are my suggestions. Use the value of 9.8 m/s2 with two significant digits for calculations on the surface of the Earth unless a value of gravity is otherwise specified. That seems reasonable. Use the value of 9.80665 m/s2  [@haynes_2014_crc, p. 2-44, 14-11] with six significant digits only when you want to convert m/s2 to g. That is the law."
```{r label = "g"}
g <- 9.8
```

Selline valem kehtib objekti kohta, mis on täpselt Maa pinnal. Kui see asub pinna sees või selle kohal, siis tuleb kasutada sellist valemit:

$$g = G * \frac{m}{(r + h) ^ 2},$$

kus *g* on gravitatsioonikiirendus, *G* on gravitatsioonikonstant, *m* on Maa mass, *r* on Maa raadius, *h* on kõrgus Maa pinnast.

Seega asukoha ja aja vahel on ühtlaselt kiireneva liikumise korral ruutsõltuvus ehk koordinaat-aja graafikuks peab tulema parabool (joonis \@ref(fig:parabola))


```{=tex}
\begin{figure}
```

```{r parabola}
librarian::shelf(ggplot2, latex2exp)
x <- seq(0,1,length = 10001)
y <- 1.5 + 1.4 * x^2
df <- data.frame(x = x, y = y)
ggplot(data = df, aes(x = x, y = y)) + geom_line() + labs(x = TeX("$\\frac{t}{s}$"), y = TeX("$\\frac{x}{m}$"))
```

```{=tex}
      \caption{Asukoht-aeg-($x$ vs $t$)-graafik ühtlaselt kiireneva liikumise puhul, kui algkiirus $v_0 := 0$ ja algkoordinaat $x_0 := 0$}
  \label{fig:parabola}
\end{figure}
```

Teostades mõõtmisi arvuti abil, jääb mõõtmiste vaheline ajavahemik $\Delta(t)$ väga väikeseks, kuid siiski lõplikuks suuruseks. St keha hetkkiirust määratakse seosega $v \approx \frac{\Delta(h)}{\Delta(t)} = \frac{h_2 - h_1}{t_2 - t_1}$. Kiirendust määratakse seosega a $\approx \frac{\Delta(v)}{\Delta(t)} = \frac{v_2 - v_1}{t_2 - t_1}$. Kuivõrd ajavahemik, mille korral keha asukoha muutus määratakse, on lõplik, tekib mõõtmisel viga. Kui kiirendust määratakse kiiruse muutumise järgi, siis vead kuhjuvad ning kiirenduse määramise viga on suurem. Seega jääb alati sisse mõõtmisviga, mida annab vähendada, kui mõõtmisi piisavalt palju korrata või mõõta keha asukohta väga väikeste ajavahemike järel (või väikeste asukoha muutuste järel). Selleks kasutame triipriba, kaheksa triibuga triipriba kukkumisel leitakse kiirus seitse korda, kiirenduse jaoks saadakse kuus väärtust - teeme korraga mitu mõõtmist. Kuivõrd iga kiiruse väärtus vastab erinevale ajahetkele, saab kiirenduse *g* leida vähimruutude meetodi abil - sobitame kiiruse sõltuvuse ajast sirgele ehk leiame regressioonisirge (võrdlen: $v = v_0 + g \cdot t$, $y = b + m \cdot x$ - kiiruse sõltuvus ajast ning *y* sõltuvus *x*'st) ning arvutan vastava sirge tõusu.

Teine meetod kiirenduse leidmiseks regressioonanalüüsi meetodi abil on lähtudes seosest \@ref(eq:second-equation-of-motion-for-constant-jerk) ning sobitades asukoha muutuse sõltuvuse ajast parabooliga ning leides andmeanalüüsi kasutades parabooli võrrandis kordajad (võrdlen: $h := h_0 + v_0 \cdot t + \frac{g \cdot t^2}{2}$, $y := c + b \cdot x + a \cdot x^2$). Antud töös viin läbi andmete kogumise, analüüsi ning sirge või parabooli parameetrite leidmise kasutades *DataStudio* andmetöötlusvõimalusi.

Suhteline erinevus: $R_g := \frac{|g - g_{measured}|}{g} \cdot 100\%$.

```{=tex}
\begin{equation}
\Delta(g) := 2.57 \cdot \sqrt{\frac{\sum_{i := 1}^n{(\overline{g} - g_i)^2}}{n \cdot (n - 1)}}
(\#eq:delta_g)
\end{equation}
```


## Töö sisu

1. Ühendasime liidese digitaalpessa fotovärava pistiku.

2. Seadistasime tarkvara kasutama fotoväravat triipribaga, mille vahemaa on $0.05 \cdot m$.

3. Keerasime fotovärava horisontaalasendisse (nagu näidatud joonisel \@ref(fig:setting-up-test-device)), nii et me võisime triipriba lasta fotovärava vahelt vertikaalselt alla läbi kukkuda. Et triipriba saaks kukkuda terves pikkuses fotovärava vahelt läbi, võib fotovärava asetada laua servale nii, et triipriba saaks kukkuda põrandale. Vaatasime, et triipriba ei kukuks vastu sensorit.

4. Enne kui alustasime andmete salvestamisega hilisemaks analüüsiks, eksperimenteerisime fotovärava ja triipribaga. Andmete salvestamiseks vajutasime *Start*-nuppu. Andmete salvestamine lõpeb, kui vajutada *Stop*-nuppu. Proovisime mõned korrad enne põhilise katse sooritamist teha mõõtmisi - kas kiirus näidikul muutus, kas ilmusid andmed graafikule (*position* on kõrgus, *velocity* on kiirus) ning tabelisse (*acceleration* on kiirendus). Kustutasime need andmed enne mõõtmiste sooritamist.

5. Katse läbiviimiseks toimisime järgmiselt. Hoidsime triipriba nii, et selle alumine serv oleks just fotovärava kiire kohal. Vajutasime *Start*-nuppu ning lasksime triipriba fotovärava vahelt läbi kukkuda. Kordasime mõõtmisi viis korda.

6. Aktiveerisime graafikuakna. Selleks, et andmed sobituksid üle graafikuakna, tuli valida akna teguiribalt vasakpoolseim ikoon ning vajutada seda. Nii nägime graafikul suuremalt kogutud andmeid  kui ka nendele sobitatud vastavat kõrverat (või sirget).

7. Uurisime kiirus-aeg-graafikut. Määrasime nende andmetega kõige paremini sobiva sirge (lineaarse funktsiooni graafiku) tõusu (tõusunurga tangens). Selleks valisime *Fit*-ikooni ning selle alt *Linear Fit* (kui see polnud juba valitud). Määrasime tõusu (*slope*) ning kandsime andmetabelisse \@ref(tab:velocity-time). Järgnevalt katsete kordamisel tuli analüüsi tegemisel valida *Data*-ikooni alt vaid vastav katseseeria (kas *Run #1*, *Run #2* vms - ainult selle ees pidi siis linnuke olema).

8. Analoogiliselt ülaltooduga valisime positsioon-aeg-graafikul välja *Fit*'i ja sealt *Quadratic Fit*'i, mis vastas seosele $y := A \cdot x^2 + B \cdot x + C$ (võrdlesime valemiga \@ref(eq:second-equation-of-motion-for-constant-jerk) ja asendasime valemis suurused *A*, *B* ja *C* vastavalt programmis *Quadratic Fit*'s antud konstantidele). Leidsime saadud tulemuste põhjal vaba langemise kiirenduse *g* ning kandsime tabelisse \@ref(tab:position-time).

9. Kolmas võimalus vaba langemise kiirenduse määramiseks antud katses on *Kiirenduse* (*acceleration*) tabelist - valides selle alt *Mean*'i. Standardhälve (*Standard Deviation*) iseloomustab iga katseseeria puhul andmete hajumist. Selle põhjal täitsime tabeli \@ref(tab:acceleration).

```{r label = "velocity-time"}
run <- seq(1, 6)
g_v_t <- c(9.72, 9.68, 9.9, 9.74, 9.96, 9.87)
mean_g_v_t <- mean(g_v_t)
delta_g_v_t <- 2.57 * sqrt(sum((mean_g_v_t - g_v_t)^2) / 30)
lower_g_v_t <- mean_g_v_t - delta_g_v_t
upper_g_v_t <- mean_g_v_t + delta_g_v_t
relative_error_g_v_t <- delta_g_v_t / mean_g_v_t
g_v_t_all <- data.frame(run, g_v_t)
colnames(g_v_t_all) <- c("Katse", "$\\frac{g}{\\mathrm{\\frac{m}{s^2}}}$")

      librarian::shelf("kableExtra")
print_table(g_v_t_all, caption = paste("Vaba langemise kiirendus kiirus-aeg-graafiku järgi: keskmine: $\\overline{g} := ", signif(mean_g_v_t, digits = 3), " \\cdot \\mathrm{\\frac{m}{s^2}}$, $g \\in [", signif(lower_g_v_t, digits = 3), ", ", signif(upper_g_v_t, digits = 3), "] \\cdot  \\mathrm{\\frac{m}{s^2}}$, suhteline viga: ", signif(relative_error_g_v_t, digits = 3))) %>% kable_styling(    bootstrap_options = c("striped", "bordered", "condensed", "responsive", "hover"),
    latex_options = "scale_down",
    full_width = TRUE
      )



```


```{r label = "position-time"}
g_x_t <- c(9.72, 9.68, 9.9, 9.74, 9.96, 9.86)
mean_g_x_t <- mean(g_x_t)
delta_g_x_t <- 2.57 * sqrt(sum((mean_g_x_t - g_x_t)^2) / 30)
lower_g_x_t <- mean_g_x_t - delta_g_x_t
upper_g_x_t <- mean_g_x_t + delta_g_x_t
relative_error_g_x_t <- delta_g_x_t / mean_g_x_t
g_x_t_all <- data.frame(run, g_x_t)
colnames(g_x_t_all) <- c("Katse", "$\\frac{g}{\\mathrm{\\frac{m}{s^2}}}$")

      librarian::shelf("kableExtra")
print_table(g_x_t_all, caption = paste("Vaba langemise kiirendus positisioon-aeg-graafiku järgi: keskmine: $\\overline{g} := ", signif(mean_g_x_t, digits = 3), " \\cdot \\mathrm{\\frac{m}{s^2}}$, $g \\in [", signif(lower_g_x_t, digits = 3), ", ", signif(upper_g_x_t, digits = 3), "] \\cdot  \\mathrm{\\frac{m}{s^2}}$, suhteline viga: ", signif(relative_error_g_x_t, digits = 3))) %>% kable_styling(    bootstrap_options = c("striped", "bordered", "condensed", "responsive", "hover"),
    latex_options = "scale_down",
    full_width = TRUE
      )
```

```{r label = "acceleration"}
g_a <- c(9.74, 9.71, 9.94, 9.75, 9.98, 9.89)
mean_g_a <- mean(g_a)
delta_g_a <- 2.57 * sqrt(sum((mean_g_a - g_a)^2) / 30)
lower_g_a <- mean_g_a - delta_g_a
upper_g_a <- mean_g_a + delta_g_a
relative_error_g_a <- delta_g_a / mean_g_a
g_a_all <- data.frame(run, g_a)
colnames(g_a_all) <- c("Katse", "$\\frac{g}{\\mathrm{\\frac{m}{s^2}}}$")

      librarian::shelf("kableExtra")
print_table(g_a_all, caption = paste("Vaba langemise kiirendus tabeli põhjal: keskmine: $\\overline{g} := ", signif(mean_g_a, digits = 3), " \\cdot \\mathrm{\\frac{m}{s^2}}$, $g \\in [", signif(lower_g_a, digits = 3), ", ", signif(upper_g_a, digits = 3), "] \\cdot  \\mathrm{\\frac{m}{s^2}}$, suhteline viga: ", signif(relative_error_g_a, digits = 3))) %>% kable_styling(    bootstrap_options = c("striped", "bordered", "condensed", "responsive", "hover"),
    latex_options = "scale_down",
    full_width = TRUE
      )
```


